臺灣高等法院民事判決　　　　　　　95年度重上更(二)字第20號
上　訴　人　丙○○
訴訟代理人　范纈齡律師
　　　　　　盧柏岑律師
　　　　　　劉漢威律師
被上　訴人　甲○○
　　　　　　乙○○
共　　　同
訴訟代理人　莫怡萍律師
上列當事人間拆屋還地事件，上訴人對於中華民國89年12月13日
台灣台北地方法院89年度重訴字第276號第一審判決提起上訴，
經最高法院第2次發回更審，本院於96年1月9日言詞辯論終結，
判決如下：
    主      文
原判決關於駁回上訴人後開第二項之訴部分及該部分假執行之聲
請暨訴訟費用之裁判（確定部分除外）均廢棄。
上開廢棄部分，被上訴人乙○○、甲○○應各給付上訴人新台幣
肆佰壹拾萬零伍拾元，及其中壹佰玖拾伍萬柒仟零拾柒元自
民國八十九年一月二十九日起，另其中貳佰壹拾柒萬仟零壹拾
元，自民國九十四年六月九日起，均至清償日止，按年息百分
之五計之利息。
第一審、第二審及發回前第三審訴訟費用（確定部分除外）由被
上訴人負擔。
本判決第二項於上訴人各以新台幣壹佰拾柒萬陸仟元為被上訴
人乙○○、甲○○供擔保後，得假執行；但被上訴人乙○○、甲
○○如各以新台幣肆佰壹拾萬零伍拾元為上訴人預供擔保後，
得免為假執行。
    事實及理由
壹、程序部分：
    按在第二審為訴之變更或追加，非經他造同意，不得為之。
    但第255條第1項第2款至第6款情形，不在此限。第3款：擴
    張或減縮應受判決事項之聲明者。民事訴訟法第446條第1項
    、第255條第1項第3款分別定有明文。本件上訴人於本院原
    聲明：先位聲明：(1)被上訴人乙○○應給付上訴人6,656,64
    0元，及其中4, 079,434元自民國（下同）88年1月29日起，
    另其中2,577,206元自95年6月9日起，均至清償日止，按年
    息5%計算之利息。(2)被上訴人甲○○應給付上訴人6,656,64
    0元，及其中4,079,434元自88年1月29日起，另其中2,577,
    206元自95年6月9日起，均至清償日止，按年息5%計算之利
    息。備位聲明：被上訴人乙○○應給付上訴人13,313,280元
    ，及其中8,158,86 7元自88年1月29日起，另其中5,154,412
    元自95年6月9日起，均至清償日止，按年息5%計算之利息（
    本院卷第13頁─第14頁）。嗣變更聲明：先位聲明：被上訴
    人乙○○、甲○○應連帶給付上訴人11,994,134元，及其中
    6,839, 722元自88年1月29日起，另其中5,154,412元自94年
    6月9日起，均至清償日止，按年息5%計算之利息。備位聲明
    ：(1)被上訴人乙○○應給付上訴人6,656,640元，及其中4,
    079,434元自88年1月29日起，另其中2,577,206元自94年6月
    9日起，均至清償日止，按年息5%計算之利息。(2)被上訴人
    甲○○應給付上訴人6,656, 640元，及其中4,079,4 34元自
    88年1月29日起，另其中2,577, 206元自94年6月9日起，均
    至清償日止，按年息5%計算之利息（本院卷第83頁）。嗣再
    變更聲明：被上訴人乙○○、甲○○應連帶給付上訴人8,93
    1,753元，及其中3,777,341元自88年1月29日起，另其中5,1
    54,412元自94年6月9日起，均至清償日止，按年息5%計算之
    利息（本院卷第117頁─第118頁）。嗣又變更聲明為：被上
    訴人乙○○、甲○○應連帶給付上訴人8,260,101元，及其
    中3,914,075元自89年1月29日起，另其中4,346,026元自94
    年6月9日起，均至清償日止，按年息5%計算之利息（本院卷
    第133頁─第134頁）。核屬減縮應受判決事項之聲明，依據
    上開規定，應予准許。
貳、實體部分：
一、上訴人於原審起訴主張：
(一)、坐落台北市○○區○○段1小段727地號土地（下稱系爭土地
    ）為伊所有，原審共同被告台灣省政府（下稱省政府）未經
    伊之同意，擅自搭蓋如原判決附圖（下稱附圖）所示 A部分
    之建築物（下稱系爭眷舍），面積49.67平方公尺，門牌號
    碼：台北市○○○路○段57巷1號，交予其員工即被上訴人甲
    ○○使用。被上訴人甲○○與其夫即被上訴人乙○○未經伊
    之同意，擅自增建如附圖所示B房屋、築圍牆C部分（下稱系
    爭增建部分），占用系爭土地分別為64.05平方公尺、163.
    96平方公尺，合計為228.01平方公尺，被上訴人等及原審共
    同被告省政府、財政部國有財產局，未經伊之同意即擅自占
    用上開建物所坐落之土地，自屬無權占有，伊屢次催促其等
    遷讓返還，然其等均置之不理，為此依民法第767條物上請
    求權之規定，請求被上訴人等及原審共同被告省政府、財政
    部國有財產局應將系爭眷舍及增建部分所占用之土地返還予
    伊。
(二)、被上訴人等及原審共同被告省政府、財政部國有財產局無權
    占用系爭建物所坐落之土地，數十年來均未支付任何租金或
    對伊為補償，其等既係無權占有使用上開土地，衡情應獲有
    相當於租金之不當得利及損害金，為此併依不當得利及侵權
    行為之法律關係，請求被上訴人等及原審共同被告省政府、
    財政部國有財產局應自起訴日回溯起算15年至其等將所占用
    之系爭土地返遷予伊之日止之年租金及損害金。爰聲明：(1)
    省政府或財政部國有財產局應將坐落系爭土地上如附圖A部
    分所示、面積49.67平方公尺建物拆除。(2)被上訴人乙○○
    或甲○○應將坐落系爭土地上如附圖B部分所示、面積64.05
    平方公尺建物拆除，並應將如附圖紅筆所示之地上物拆除。
    (3)省政府、財政部國有財產局、被上訴人乙○○、甲○○應
    將如附圖A、B、C部分所示、面積277.68平方公尺土地騰空
    返還上訴人。(4)省政府、財政部國有財產局、被上訴人乙○
    ○、甲○○應給付上訴人12,734, 138元，及自88年7月1日
    起至將上開土地返還上訴人之日止，按年給付上訴人1,233,
    954元。(5)願供擔保，請准宣告假執行。
二、被上訴人等則以：
(一)、上訴人係於55年11月間始自其前手取得系爭土地之所有權，
    而伊等早於41年間獲省政府配置系爭眷舍而遷入居住，於43
    年間陸續增蓋系爭建物，與系爭眷舍連為一體使用。上訴人
    已於 86年6月12日允諾同意省政府繼續使用系爭土地，依上
    訴人當時所簽立之點交紀錄內容記載：附圖A、B之房屋、及
    圍牆 C，於「省方不使用」前，上訴人不得請求伊等返還所
    占用之土地等語，上訴人竟違反點交紀錄內容而為本件之請
    求，自屬無據。
(二)、被上訴人甲○○於95年12月29日將系爭眷舍房地交還省政府
    ，依點交紀錄上點交標的記載為「台北市中山區○○○路○
    段 57巷1號宿舍建物及宿舍使用範圍基地（台北市○○區○
    ○段1小段727地號）之全部房地。」等語，根本無如附圖所
    示將系爭土地劃分成 A、B及C部分。參以上開點交紀錄上之
    「點交事項(三)」：「點交標的依現況全部點交，宿舍基地上
    建物（含已登記及增、修建部分）及農作物，交還人同意交
    由臺灣省政府全權處理」等語，可知省政府認系爭土地之「
    眷舍」包括系爭增建部分在內。由上可見系爭增建部分與系
    爭眷舍連成一體，為系爭眷舍之附屬建物，伊等使用系爭增
    建部分所坐落之土地，並非無權占有。
(三)、依95年8月28日中央各機關學校國有眷舍房地處理要點（下
    稱處理要點）第3點規定，被上訴人甲○○係符合第1項第1
    款「於72年5月1日以前依法配（借）住眷舍」至第7款合法
    現住人之各款規定，故確係「合法現住人」，與省政府間有
    合法「配住」關係存在，被上訴人甲○○既係合法受配住使
    用土地全部，其配偶乙○○依上開規定亦為「合法現住人」
    ，是伊等有使用土地之法律上原因，並非無權占有。
(四)、又伊等以公然、和平、善意、無過失繼續占有使用系爭土地
    ，迄至上訴人取得系爭土地所有權之前，已達10年以上而取
    得地上權，伊等占有、使用系爭增建部分所坐落之土地，即
    有正當之權源，並非無權占有。
(五)、按「上訴人就系爭土地上雖非無租賃關係，然於被上訴人未
    履行出租人之義務達11年之久，上訴人迄未行使其租賃權或
    聲請為假處分，以保全強制執行，坐令被上訴人在系爭土地
    上建築房屋、種植果樹，耗費甚鉅，始引起訴訟，求命其除
    去地上物交付土地，核其情形，雖非給付不能，然亦係權利
    之濫用，有違誠信原則。」最高法院著有56年台上字第1708
    號判例可資參照。被上訴人乙○○增蓋系爭建物已有40多年
    之久，而依上訴人於89年9月27日所提呈之原證6請求返還系
    爭土地之「陳情書」所載，其於69年間即知悉伊等占有使用
    系爭增建部分所坐落之土地，卻於20年來均未通知伊等，任
    憑伊等建築房屋、種植果樹，耗費甚鉅，如今卻請求伊等除
    去地上物交付土地，核其情形，顯然係權利之濫用，有違誠
    信原則。
(六)、依上開最高法院56年台上字第1708號判例所示：「兩造間有
    租賃關係，必需按時納租者，均因請求權人11年之久未行使
    租賃權或聲請為假處分，以保全強制執行，坐令被上訴人在
    系爭土地上建築房屋、種植果樹，耗費甚鉅，始引起訴訟，
    上訴人請求命其除去地上物交付土地，核其情形，雖非給付
    不能，然亦係權利之濫用，有違誠信原則之意旨」等語。本
    件甚且無租賃法律關係，而伊等於無庸付租情形下，上訴人
    早知情約20年以上，卻完全不向伊等行使租賃權，甚或為保
    全程序，坐令被上訴人乙○○在占用土地上增蓋系爭建物、
    種植果樹，耗費甚鉅，迄於89年間方引起訴訟，應可類推適
    用上開判例，認定上訴人有權利濫用之情，伊等應屬善意使
    用，無需付租予上訴人。
(七)、按：「善意占有人，依推定其為適法所有之權利，得為占有
    物之使用及收益。」，民法第952條定有明文。本件伊等數
    十年來依法配住於系爭眷舍，上訴人從未通知並向伊等索求
    租金，致伊等認為有權使用系爭眷舍及增建部分，伊等屬善
    意占有人，依上開規定，自得為占有物之使用收益，上訴人
    請求伊等返還相當於租金之不當得利及損害金，核屬無據。
(八)、被上訴人甲○○乃省政府退休員工，自41年即受配住並遷入
    系爭眷舍居住，且被上訴人乙○○增蓋系爭建物，屬原眷舍
    之一部，伊等使用此部分土地，無故意過失可言。又伊等占
    有使用系爭增建部分，然省政府均未通知伊等知悉，致伊等
    誤認系爭增建部分所坐落之土地係由省政府所管理，且40多
    年來任由伊等栽種花木、增蓋房屋，不予阻止，是伊等自無
    故意或過失之不法可言。
(九)、另參以省政府以49年11月26日財產字第49694號函、57年6月
    29日財產字第57079號函及81年3月13日以81秘事字第158640
    號函內容，可知省政府當初與上訴人協議係「俟其地上房屋
    省方不使用時再交還」，即省方眷舍可使用前仍可使用系爭
    土地全部，無所謂如附圖 A、B、C部分，則依後手權利不大
    於前手之法律原則，如省政府係有使用系爭土地全部之權利
    ，則伊等以受配住者身分，合法配住居住其上，更無所謂故
    意或過失侵權之行為存在。
(十)、依民法第182條：「不當得利之受領人，不知無法律上之原
    因，而其所受之利益已不存在者免負返還或償還價額之責任
    。」。本件省政府與上訴人有協議使用系爭土地之權利，而
    省政府卻多年來坐令被上訴人乙○○在系爭土地上建築房屋
    、種植果樹，耗費甚鉅，伊等不知無法律上之原因，而伊等
    所受之利益亦因94年6月9日拆除系爭增建部分將土地返還予
    上訴人後全不存在，自無返還或償還價額之問題，是上訴人
    請求伊等返還相當於租金之不當得利，自屬無據等語，資為
    抗辯。
三、原審判決：上訴人之請求均駁回。上訴人不服，提起上訴，
    然經本院駁回其上訴，上訴人不服，復提起第三審上訴，經
    最高法院判決：(一)原判決關於駁回上訴人請求被上訴人甲○
    ○、乙○○將附圖所示B、C土地上地上物拆除，並將該土地
    返還，及給付該土地之損害金之上訴廢棄，並發回本院。(二)
    其餘上訴駁回。（上訴人就如附圖Ａ部分土地之訴請拆屋還
    地及相當於租金之損害金或不當得利，及併就如附圖B、C部
    分土地對於財政部國有財產局、省政府之相關請求，業經駁
    回而確定）。本院更(一)前審判決：(一)原判決關於駁回上訴人
    後開第2項之訴部分，及該部分假執行之聲請之裁判廢棄。
    (二)被上訴人乙○○應就附圖所示B、C坐落於上訴人所有系爭
    土地上面積分別為64.05平方公尺、163.96平方公尺，合計
    為228.01平方公尺之部分建物，予以拆除，將土地返還上訴
    人；並應給付上訴人8,158,867元，及自88年1月29日起至返
    還上開土地之日止，按年給付上訴人 810,577元。(三)其餘上
    訴駁回。上訴人、被上訴人乙○○均就其等敗訴部分不服，
    提起第三審上訴，經最高法院判決：(一)原判決關於命被上訴
    人乙○○給付損害金，並駁回上訴人丙○○就請求被上訴人
    甲○○給付其8,158,867元及自88年1月29日起按年給付810,
    577 元之上訴部分均廢棄，並發回本院。(二)其餘上訴均駁回
    。（關於命被上訴人乙○○拆屋還地部分、及駁回上訴人就
    請求被上訴人甲○○拆屋還地之上訴部分，業經駁回確定 ）
    。上訴人於本院聲明為：(一)原判決關於駁回上訴人後開第2
    項聲明部分廢棄。(二)被上訴人乙○○、甲○○應連帶給付上
    訴人8,260,101元，及其中 3,914,075元自89年1月29日起，
    另 4,346,026元自94年6月9日起，均至清償日止，按年息5%
    計算之利息。(三)願供擔保，請准宣告假執行。被上訴人則聲
    明：(一)上訴駁回。(二)如受不利判決，願供擔保，請准宣告免
    為假執行。
四、兩造不爭執之事項：(一)如附圖所示Ａ房屋，係省政府所興建
    ，面積為 49.67平方公尺，配置予其所屬員工即被上訴人甲
    ○○為宿舍使用。(二)被上訴人甲○○之夫即被上訴人乙○○
    自行增建如附圖所示B房屋、築圍牆C，占用系爭土地面積分
    別為64.05平方公尺、163.96平方公尺，合計為228.0 1平方
    公尺。(三)系爭增建部分，經本院前審認定無權占有，並經最
    高法院駁回上訴確定在案。(四)上訴人依本院92年度重上更(一)
    字第105號判決，於供擔保後聲請原法院於 94年6月8日強制
    執行，拆除系爭增建部分並將該部分土地點交予上訴人。(五)
    系爭增建部分坐落之土地，自88年─94年之申報地價為44,4
    38元，以年息8%計算，每年相當於租金之不當得利為810,57
    7元。
五、上訴人主張：伊所有之系爭土地，早年為被上訴人等及原審
    共同被告省政府、財政部國有財產局所占有、使用，其中如
    附圖所示 A房屋係原審共同被告省政府所興建，配置予被上
    訴人甲○○作為宿舍使用，被上訴人甲○○與其夫即被上訴
    人乙○○未經伊之同意，無正當權源擅自增建附圖 B房屋、
    築圍牆C，占用系爭土地面積分別為64.05平方公尺、163.96
    平方公尺，合計為228.01平方公尺，被上訴人等無權占用系
    爭增建部分坐落之土地，侵害伊之土地所有權，構成侵權行
    為，伊自可請求賠償，又被上訴人等占用伊所有上開土地，
    依一般觀念，其等應受有相當於依申報地價8%計算租金之不
    當得利，為此依不當得利及侵權行為之法律關係，請求被上
    訴人等給付相當於租金之不當得利及損害金；又按終止租約
    後之賠償與其他無租賃契約關係之賠償，名稱雖與租金異，
    然實質上仍為使用土地之代價，其請求權因 5年不行使而消
    滅，本件被上訴人等已為時效之抗辯，是伊僅請求起訴回溯
    前5 年及至系爭增建部分拆除將土地返還予伊之日止（即94
    年6 月8日）之相當租金之不當得利及損害金計8,260,101元
    本息，然此為被上訴人等所否認，並以上開情詞置辯，是本
    件應審酌者厥為：(一)被上訴人等是否有權占用系爭增建部分
    坐落之土地？(二)上訴人請求被上訴人等給付相當於租金之不
    當得利及損害金，是否有理由，其金額以若干為適當？茲分
    述如下：
(一)、被上訴人等是否有權占用系爭增建部分坐落之土地？
(1)、被上訴人等抗辯：系爭增建部分，係被上訴人乙○○援用系
    爭眷舍陸續增建，與系爭眷舍連為一體使用，為系爭眷舍之
    一部，而系爭眷舍所坐落之基地，已經上訴人允諾俟省政府
    不使用該眷舍時，再行交還，是伊等係屬有權占有云云。惟
    查，上訴人於86年6月12日允諾、同意省政府得繼續合法使
    用上訴人所有系爭土地之範圍，僅限於省有眷舍主體建物結
    構部分，即附圖 A房屋所坐落之系爭土地，有被上訴人等不
    爭執內載：「台端（指上訴人）處理該建物（指台北市○○
    ○路○段59號房屋）時，不得妨礙毗鄰建國北路1段57巷1號
    省有眷舍（即附圖 A房屋）主體建物結構安全…因該眷舍現
    由本處退休人員甲○○女士居住…俟其地上房屋省方不使用
    時再交還。」之點交紀錄影本足憑（原審卷第36頁）。且省
    政府於原審及本院前審一再指陳系爭增建部分為被上訴人乙
    ○○所增建，與其無涉等語（原審卷第87頁、第201頁，本
    院重上字卷第90頁），而被上訴人乙○○對於系爭增建部分
    為其所加蓋之事實，亦不爭執；被上訴人等自不得僅憑上開
    點交紀錄，即認上訴人同意其等可繼續使用系爭眷舍坐落基
    地以外之系爭土地，是其等上開抗辯，應屬無據。
(2)、被上訴人等又抗辯：系爭眷舍已無獨立存在之可能，非毀損
    無法與系爭增建部分分離，是系爭增建部分已成為系爭眷舍
    之一部云云。惟查被上訴人甲○○係受省政府配置如附圖A
    房屋而為居住，如附圖A房屋自屬獨立之門戶，非附合於他
    人建築物之重要成分；而系爭增建部分又係被上訴人乙○○
    自行加蓋、興建之不動產，且得以附圖所示C圍牆之大門出
    入，亦得為獨立之門戶，況系爭增建部分非省政府所經管之
    眷舍，已如前述，是被上訴人等抗辯系爭增建部分已成為系
    爭眷舍之一部，其等有權使用系爭增建部分坐落之土地云云
    ，自屬無據。
(3)、被上訴人等另抗辯：伊等於95年12月29日將系爭眷舍房地交
    還省政府，依點交紀錄上點交標的載為「台北市中山區○○
    ○路○段57巷1號宿舍建物及宿舍使用範圍基地（台北市○○
    區○○段1小段727地號）之全部房地。」，並無如附圖將系
    爭土地劃分成 A、B及C部分。參以上開點交紀錄上之「點交
    事項(三)」：「點交標的依現況全部點交，宿舍基地上建物（
    含已登記及增、修建部分）及農作物，交還人同意交由省政
    府全權處理」等語，可知省政府認系爭土地之「宿舍」包括
    系爭增建部分，由上可見系爭增建部分，與系爭眷舍連為一
    體，為系爭眷舍之附屬建物，伊等使用該部分土地，並非無
    權占有云云。惟查，被上訴人將所配發之眷舍點交返還予原
    配發機關，其點交紀錄之記載如何與上訴人無涉，並不能拘
    束上訴人，又上開點交紀錄上點交標的雖包括系爭增建部分
    ，然尚難據此推論系爭增建部分與系爭眷舍連成一體而為系
    爭眷舍之附屬建物，況系爭增建部分為被上訴人乙○○嗣後
    擅自增建，且得以附圖所示 C圍牆之大門出入，亦得為獨立
    之門戶，並非省政府所經管之眷舍，均已如前述，則被上訴
    人等以上開點交紀錄之內容而抗辯系爭增建部分為系爭眷舍
    之一部，其等有權使用系爭增建部分所坐落之土地云云，殊
    非可取。
(4)、被上訴人等復抗辯：依處理要點第3點規定，被上訴人甲○
    ○係符合第1項第（1）款「於 72年5月1日以前依法配（借）
    住眷舍」至第（七）款合法現住人之各款規定，故確係「合
    法現住人」，與省政府間有合法「配住」關係存在，是伊等
    有使用土地之法律上原因，並非無權占有云云。然查省政府
    所配發予被上訴人甲○○之眷舍僅限於如附圖 A房屋即系爭
    眷舍本體部分，被上訴人甲○○與省政府間有合法配住關係
    亦僅限於此部分，是被上訴人等援引上開處理要點第3點規
    定而抗辯其等有權占用系爭增建部分坐落之土地云云，顯然
    誤解法規，顯不足採。
(5)、被上訴人等又抗辯：伊等已占有使用系爭增建部分之基地，
    伊等已因時效取得得登記為地上權人之請求權，自非無權占
    有云云。然查：因時效而取得地上權登記請求權者，不過有
    此請求權而已，在未依法登記為地上權人以前，仍不得據以
    對抗土地所有人而認其並非無權占有，業經最高法院69年度
    第5次民事庭會議決議在案。至占有人因時效而取得地上權
    登記請求權者，以已具備時效取得之要件，向該管地政機關
    聲請為地上權登記，如經地政機關受理，則受訴法院即應就
    占有人是否具備時效取得地上權之要件，為實體上裁判，固
    經最高法院80年度第2次民事庭會議決議予以補充。惟後者
    旨在說明占有人如在土地所有人訴請拆屋還地之前，已主張
    具備時效取得之要件，得請求登記為地上權人者，法院應就
    其是否具備時效取得地上權之要件，為實體上裁判。倘占有
    人係在土地所有人提起拆屋還地之訴後，始主張具備時效取
    得之要件，向地政機關聲請為地上權登記者，即無該決議之
    適用，亦有最高法院86年度台上字第3140號判決可資參照；
    而主張時效取得地上權之第一要件，須以行使地上權之意思
    而占有（最高法院85年度台上字第829號判決參照）。本件
    被上訴人乙○○雖曾於88年3月25日向地政機關聲請為地上
    權位置測繪，89年9月11日聲請為地上權登記，固有地上權
    勘測成果表、人民申請登記案件收據影本在卷為憑（原審卷
    第156頁、本院重上更(一)卷第116頁），惟查上訴人及其前手
    張園等自49年間起、55年間、69年間、80年間、86年間、87
    年間、以迄88年間即積極向原審共同被告省政府催請返還系
    爭土地之事實，為被上訴人等所不爭執，且由原審共同被告
    省政府於原審所提出之民事答辯狀（原審卷第26頁以下）及
    所附點交紀錄、財政部國有財產局台灣北區辦事處稿、省政
    府財政廳通知、省政府秘書處函等影本（原審卷第36頁至第
    39頁、第100頁、第101頁、第176頁、第180頁、第184頁 ）
    ，亦可知上訴人數十年來即屢向省政府催請返還系爭土地；
    而被上訴人乙○○係於41年遷入所配置眷舍，43年間於其所
    配置眷舍周圍加蓋系爭增建部分，迄至上訴人取得系爭土地
    所有權之55年間，已達12之久，未曾為地上權登記之聲請；
    竟遲至上訴人多次與省政府協商返還系爭土地事宜無效，被
    上訴人甲○○接獲省政府秘書處88年3月3日88秘事字第8800
    020158號催請騰還之書函（原審卷第141頁）後，始於同年
    月25日聲請為地上權位置測繪，上訴人於89年1月28日起訴
    ，歷經原審同年3月1日言詞辯論、同月27日履勘現場、5月
    31日、7月19日言詞辯論、於原審定9月27日言詞辯論前，始
    於同年月11日聲請為地上權登記，並於同年月18日具狀聲請
    停止訴訟等事實，有原審卷足稽；由上所陳，足以證明被上
    訴人乙○○並無以行使地上權之意思占有加蓋系爭增建部分
    坐落之土地至明，顯不具備時效地上權取得之要件，被上訴
    人等據以抗辯已取得登記地上權人之請求權，其等占有使用
    系爭增建部分所坐落之土地為有權占有，自無足取。
(6)、綜合上述，無一足以證明被上訴人等有權占有系爭增建部分
    所坐落之土地，其等占用該部分土地自屬無權占有。又被上
    訴人等既未得上訴人同意擅自占有使用上訴人之土地，足使
    上訴人難以回復原狀，因而發生損害，核其等行為應構成侵
    權行為；又其等長期使用上訴人土地，衡情受有相當於租金
    之不當得利，自亦構成不當得利，被上訴人等抗辯其等有權
    使用系爭增建部分之土地，並不構成侵權行為或不當得利云
    云，殊無可採。
(二)、上訴人請求被上訴人給付相當於租金之不當得利或損害金是
    否有理由，其金額以若干為適當？
(1)、被上訴人等抗辯：上訴人多年來並未行使權利，省政府亦未
    告知伊等有無權占用之情形，致伊等誤信有合法占用之權利
    ，事隔多年，上訴人始要求伊等支付高額租金，顯有權利之
    濫用，有違誠信原則，伊等自無庸支付租金云云。惟查，依
    被上訴人提出之上證6陳情書容內所載，上訴人一再指稱省
    政府占用系爭土地搭蓋建物供員工使用，希望省政府能返還
    系爭土地等語，此有該陳情書在卷可稽（原審卷第173頁─
    第179頁），再參以上訴人起訴時之理由亦稱省政府未經上
    訴人同意擅自搭蓋眷舍供被上訴人甲○○使用，並請求省政
    府及上訴人甲○○應返還該土地及給付損害金等語，亦有起
    訴狀可稽（原審卷第5頁─第8頁），由上可知，上訴人並不
    知系爭增建部分係被上訴人乙○○自行興建占用等情，否則
    上訴人自無不一併請求返還之理。本件上訴人嗣得知被上訴
    人等無權加蓋建物占用土地，始請求賠償，核係正當權利之
    行使，並無權利濫用之情，被上訴人抗辯上訴人有權利濫用
    及違反誠信原則云云，殊非可採。再者，土地所有人於何時
    行使其權利，本有自由決定之權，其怠於行使權利者，自有
    時效制度以限制其請求權之行使。本件被上訴人抗辯上訴人
    於多年來未對其等主張權利，嗣後即不得再主張權利，否則
    即有權利濫用而有違誠信原則云云，顯有誤會；至其等援引
    之最高法院56年台上字第1708號判例案情，係指兩造間有土
    地租賃關係，出租人收回土地後並在土地上建築房屋、種植
    ，而承租人多年來並未請求出租人交出土地，亦未聲請其他
    保全之強制執行等行為，任由出租人在土地上建造房屋、種
    植果樹，耗費甚鉅，始請求出租人除去地上物交付土地，因
    認承租人有權利之濫用，違反誠信原則等情，此與本件係單
    純占用他人土地之態樣迴不相同，自不得比附援引，上訴人
    等援引上開判例抗辯上訴人有權利濫用情形云云，自屬無據
    。
(2)、被上訴人又抗辯：伊等數十年來依法配住於系爭眷舍，上訴
    人從未通知並向伊等索求租金，致伊等認為有權使用系爭眷
    舍及增建部分，是伊等屬善意占有人，依民法第952條規定
    ，伊等自得為占有物之使用收益，自無不當得利可言云云。
    惟查，被上訴人乙○○未得上訴人之同意擅自占用上訴人之
    土地，加蓋系爭增建物並與被上訴人甲○○共同使用，核其
    等行為已非善意占有人，又上訴人係因不知被上訴人等有占
    用土地違法加蓋建物，是以未能向被上訴人等行使權利，已
    如前述，是被上訴人抗辯上訴人未向其等索取租金，其等係
    善意占有人，自得為占有物之使用收益，並無不當得利云云
    ，應非可採
(3)、被上訴人等另抗辯：伊等配住系爭眷舍，而系爭增建部分，
    分為原眷舍之一部，伊等使用此部分，無故意過失可言，且
    省政府均未通知伊等知悉，致伊等誤認系爭增建部分係受省
    政府管理，且40多年來任由伊等栽種花木、圍籬並修建房屋
    ，不予阻止，故並無故意或過失之不法可言；另省政府早於
    81年前與上訴人達成「俟其地上房屋省方不使用時再交還」
    即省方眷舍可使用前仍可使用系爭土地全部，無所謂A、B、
    C部分，省政府既有使用系爭土地全部之權利，被上訴人以
    受配住者身分，合法配住居住其上使用土地，更無所謂故意
    或過失侵權之不法行為存在云云。然查，系爭增建部分，係
    被上訴人乙○○擅自加蓋，與省政府所經管之系爭眷舍本體
    無涉，已如前述，且被上訴人等既係非法占有使用他人之土
    地，其等本身最為清楚，自毋須省政府通知之必要，是省政
    府縱未通知被上訴人等無權占有他人土地，亦無從阻卻其不
    法性。次查，省政府早於81年前與上訴人達成「俟其地上房
    屋省方不使用時再交還」之協議亦係指系爭眷舍本體而言，
    被上訴人等違法增建部分，自不包含在內，是被上訴人等抗
    辯其等有合法配住權利，不構成侵權行為云云，亦屬無據。
(4)、被上訴人等復抗辯：伊等均不知無法律上之原因，僅在被上
    訴人所有系爭土地如附圖B、C部分上栽種花木，且伊等所受
    之利益亦因94年6月9日拆除後全不存在，因無返還或償還價
    額之問題云云。然查，被上訴人乙○○擅自搭蓋系爭增建部
    分，被上訴人甲○○復與被上訴人乙○○共同使用系爭增建
    部分，是其等占有該土地並非善意占有人，已如前述。又本
    件上訴人係請求起訴時回溯前5年及至返還該土地時止之相
    當於租金之不當得利，該期間之不當得利早已發生，被上訴
    人等縱於94年6月9日拆除系爭增建部分將土地返還返予上訴
    人，亦不生其所受之利益已不存在而免負返還或償還價額之
    責任，是被上訴人上開抗辯，自屬無據。
(5)、綜上，被上訴人等無權占用如附圖示B房屋、築圍牆C部分（
    下稱系爭增建部分），占用系爭土地分別為64.05平方公尺
    、163.96平方公尺，合計為228.01平方公尺，並無法律上之
    原因，該部分雖係被上訴人乙○○所加蓋，然被上訴人甲○
    ○既有共同使用之事實，為其等所不爭執，是其等應負侵權
    行為責任及不當得利返還利益之責任，被上訴人等抗辯其等
    無庸負不當得利或侵權行為責任云云，殊無可取。
六、按依不當得利之法律關係，請求返還不當得利，以無法律上
    之原因而受利益，致他人受有損害為其要件，故其得請求返
    還之範圍，應以對方所受之利益為度，非以請求人所受損害
    若干為準；又不當得利法則著重於調節雙方之損益變動，其
    功能並不在於填補損害，而係在於使受領人返還其無法律上
    原因而所受之利益，此與侵權行為法則著重在填補損害之意
    涵不同，是不當得利之「損害」與侵權行為之「損害」意涵
    不同，即不當得利之損害係指侵害權利之歸屬，而侵權行為
    之損害則為傳統意義之現實損害，是依侵權行為而為請求，
    自應就其損害之數額積極地加以舉證，至最高法院61年台上
    字第1695號判例係針對不當得利所為之闡釋，此觀之判例內
    容所指「請求人得請求返還之範圍，應以對方所受之利益為
    度，而非以請求人所受損害若干為準」自明。是於依侵權行
    為法律關係而為請求時，仍應舉證證明其損害額，而不得援
    引上開判例作為請求額度之依據。本件上訴人除以相當於租
    金之不當得利作為請求之額度外，並未就其他損害額舉證，
    是本件自應適用不當得利之法律關係為請求之依據，始符法
    制，而上訴人亦請求本院就不當得利及侵權行為之法律關係
    擇一適用，是依上開說明，爰依不當得利之法律關係認定被
    上訴人等應負返還之依據。本件上訴人主張被上訴人等無權
    占有其所有上開土地面積為228.01平方公尺，侵害其土地權
    益之歸屬，被上訴人等亦受有相當於租金之不當得利，則上
    訴人請求被上訴人等返還自84年1月29至89年1月28日止，及
    自89年1月29日起至返還土地之日即94年6月8日止之相當於
    租金之利益，核與上開判例意旨相符，應予准許。
七、查城市土地之租金，以不超過土地申報總價年息10%為限。
    舉辦規定地價或重新規定地價時，土地所有權人未於公告期
    間申報地價者，以公告地價80%為其申報地價。土地法第105
    條、第97條第1項、平均地權條例第16條前段分別定有明文
    。系爭土地坐落於台北市○○段○○段727地號，自84年至87
    年之公告地價（原審卷第12頁至第16頁）及依上開平均地權
    條例規定之申報地價分別為40,398元、40,398元、44,438元
    、44,438元，又系爭土地自88年至94年之申報地價均為44,4
    38元；被上訴人所占用系爭增建部分所坐落之土地面積自84
    年、85年之每年之申報總價均為 9,211,239元，自86年起至
    94年之每年申報總價均為10,132,217元等情，均為兩造所不
    爭執（本院卷第123頁反面），又本院斟酌系爭土地坐落台
    北市○○地段、交通便捷、為一文教、商業發達區，生活機
    能便利等情，並綜合被上訴人等使用土地之現狀，兩造關係
    及社會感情等情，認被上訴人等所受相當於租金之利益，應
    以申報地價8%計算，方為相當。
八、本件上訴人依上開核算標準主張被上訴人等自84年1月29日
    起至89年1月28日止受有3,914,075元之利益，自89年1月29
    日起至返還土地之日即94年6月8日止，計受有4,346,026元
    之利益，合計8,260,101元，被上訴人等對上開金額之計算
    ，亦不爭執，堪信為真實。又不當得利發生之債，同時有多
    數利得人時，應各按其利得數額負責，並非須負連帶返還責
    任，上開不當得利之金額，應由被上訴人等平均分配之，即
    被上訴人等每人應分擔之金額為4,130,050元（計算式：8,2
    60,101÷2＝4,130,050，元以下不計），上訴人上開請求，
    核屬有據，應予准許。
九、綜上所述，上訴人依不當得利之法律關係，請求被上訴人等
    各給付4,130,050元，及其中1,957,037元（計算式：3,914,
    075÷2＝1,957,037，元以下不計）自89年1月29日起，另其
    中2,173,013元（計算式：4,346,026÷2＝2,173, 013）自
    94年6月9日起均至清償日止，按年息5%計算之利息，核屬有
    據，應予准許。又上訴人依不當得利之法律關係請求被上訴
    人等給付上開金額，既為有理由，自無庸再對侵權行為法律
    關係加以論述，併此敘明。原審就此部分為上訴人敗訴之判
    決，並駁回其假執行之聲請，容有未洽，上訴意旨指摘原判
    決此部分不當，求予廢棄改判，為有理由，爰由本院將原判
    決此部分廢棄改判如主文第2項所示，又兩造分別陳明願供
    擔保聲請宣告假執行及免為假執行，核無不合，爰分別酌定
    相當金額准許之。
十、本件事證已臻明確，兩造其他攻擊防禦方法及提出未援用之
    證據，經斟酌後認不影響判決基礎，無逐一論述之必要，併
    此敘明。
據上論結，本件上訴為有理由，依民事訴訟法第450條、第78 條
、第85條第1項，判決如主文。
中　　華　　民　　國　　96　　年　　1 　　月　　23　　日
                    民事第十五庭
                        審判長法　官　黃騰耀
                              法　官　許文章
                              法　官　黃國永
正本係照原本作成。
如不服本判決，應於收受送達後20日內向本院提出上訴書狀，其
未表明上訴理由者，應於提出上訴後20日內向本院補提理由書狀
（均須按他造當事人之人數附繕本）上訴時應提出委任律師或具
有律師資格之人之委任狀；委任有律師資格者，另應附具律師資
格證書及釋明委任人與受任人有民事訴訟法第466條之1第1項但
書或第2項（詳附註）所定關係之釋明文書影本。
中　　華　　民　　國　　96　　年　　1 　　月　　24　　日
                              書記官  葉國乾
附註：
民事訴訟法第466條之1（第1項、第2項）：
對於第二審判決上訴，上訴人應委任律師為訴訟代理人。但上訴
人或其他法定代理人具有律師資格者，不在此限。
上訴人之配偶、三親等內之血親、二親等內之姻親，或上訴人為
法人、中央或地方機關時，其所屬專任人員具有律師資格並經法
院認為適當者，亦得為第三審訴訟代理人。
